【裁判字號】    89,台上,4740
【裁判日期】    890810
【裁判案由】    違反毒品危害防制條例
【裁判全文】
最高法院刑事判決                              八十九年度台上字第四七四○號
    上  訴  人  乙○○
                甲  ○
    右  一  人
    選任辯護人  金志雄律師
右上訴人等因違反毒品危害防制條例案件，不服台灣高等法院中華民國八十九年五月
十日第二審判決（八十九年度上訴字第八三八號，起訴案號：台灣桃園地方法院檢察
署八十七年度偵字第一三八六七、一三九八九號），提起上訴，本院判決如左：
    主  文
原判決撤銷，發回台灣高等法院。
    理  由
本件原判決認定上訴人乙○○、甲○共同意圖營利，約定由乙○○支付甲○前往大陸
洽購第一級毒品海洛因之費用新台幣四萬五千元，甲○即於民國八十七年八月三十一
日前往大陸洽購海洛因。旋於大陸廣州西城大酒樓，向綽號「簡仔」、「希先生」洽
妥以人民幣四萬三千七百元（約新台幣二十萬元）之價格，購買毛重約一九○‧八公
克之海洛因。乙○○則於同年九月八日，夥同不知情之伴遊小姐陳宏菁（業經第一審
判決無罪確定）前往大陸福建省廈門，等候甲○之消息。同月十一日上午，甲○持乙
○○交付之人民幣四萬三千七百元，至白雲飯店向「簡仔」、「希先生」販入海洛因
約一九○‧八公克。嗣甲○與乙○○聯繫後，於翌日在廣州西城大酒樓，將所購得上
開海洛因交予乙○○。乙○○隨即取出毛重約八八‧九公克之海洛因（此部分未運輸
入境，已滅失）交予甲○，並將剩餘之海洛因毛重約一○一‧九公克，以浴帽加以包
裹掩飾，於翌日與陳宏菁自大陸廣州搭乘班機至香港轉機。乙○○因惟恐上開海洛因
入境時被查覺，即在香港啟德機場免稅商店購買三盒鐵罐裝花茶後，將其中一盒之花
茶取出，而將上開以浴帽包裹之海洛因放入花茶盒內，交予陳宏菁運輸。嗣乙○○與
陳宏菁於當晚十時四十分許入境時，在桃園中正國際機場為警當場查獲等情。警方並
據乙○○之供述，於同月十五日晚上十時，在桃園中正機場查獲自大陸搭機入境之甲
○等情。因而撤銷第一審關於上訴人等部分之判決，依想像競合犯及牽連犯關係，從
一重改判論處上訴人等共同販賣第一級毒品（甲○為累犯）罪刑，固非無見。
惟查：(一)依刑事訴訟法第九十五條第一款規定，訊問被告應先告知犯罪嫌疑及所犯所
有罪名。此乃被告在刑事訴訟上應受告知之權利，旨在使被告能充分行使防禦權。故
法院如就起訴效力所及之事實，認為被告所犯罪名有所增加，即應於審判期日或之前
踐行告知之程序。否則，如於辯論終結後，逕行以新增之罪名，論處罪刑，即與上開
規定不合。本件原審僅於調查期日及審判期日，就檢察官起訴書及第一審判決所指上
訴人等觸犯之毒品危害防制條例第四條第一項之運輸第一級毒品及懲治走私條例第二
條第一項之私運管制物品進口罪名告知上訴人等（見原審卷第二八、五○、八六頁）
，但原判決則併對上訴人等論以毒品危害防制條例第四條第一項之販賣第一級毒品罪
。顯然就起訴書、第一審判決所載以外之罪名，未對上訴人等踐行告知程序，使為充
分之辯論及防禦，即逕行判決，其審判程序自屬違法。(二)當事人在審判期日前，或審
判期日，聲請調查之證據，如法院未予調查，又未認其無調查之必要，以裁定駁回之
，亦未於判決理由內予以說明，自屬理由不備。甲○於原審辯稱：乙○○偕同陳宏菁
私運海洛因入境之事，伊並未參與，並聲請傳訊陳宏菁予以證明（見原審卷第五三、
五四頁）。乃原審就甲○斯項聲請調查之證據，未予調查，又未認其無調查之必要，
以裁定駁回之，亦未於判決理由內予以說明，要屬理由不備。(三)依懲治走私條例第十
二條規定：「自大陸地區私運物品進入台灣地區者，以私運物品進口論，適用本條例
規定處斷」。其所稱「物品」，依行政院據上開條例第二條第四項公告之管制物品項
目及其數額「丁項」所訂，其屬於「甲項」及「乙項」之物品，不限數額，悉以管制
進出口物品論。原判決既認定上訴人等係自大陸地區購入管制物品毒品海洛因後，經
香港返回入境台灣，而私運管制物品進口，而毒品海洛因屬上開公告「甲項」第四款
所列之管制物品。乃原判決就上訴人等私運管制物品進口之犯行，未援引懲治走私條
例第十二條，而逕行適用同條例第二條第一項論罪，難謂無不適用法則之違誤。(四)公
訴意旨並未指訴上訴人等販賣海洛因之行為，乃原判決將此部分併予審判，而未說明
何以得一併審判之理由，自有理由不備之違誤。(五)依毒品危害防制條例第十九條第一
項規定，犯第四條第一項運輸第一級毒品罪所用之物，應沒收，如全部或一部不能沒
收時，追徵其價額或以其財產抵償之。原判決謂扣案之花茶鐵盒、浴帽各一個係乙○
○所有，供運輸海洛因所用之物，乃引用刑法第三十八條第一項第二款之規定宣告沒
收，自有適用法則不當之違誤。以上或為上訴意旨所指摘，或為本院得依職權調查之
事項。上訴人等上訴意旨指摘原判決不當，非無理由，應認有發回更審之原因。至原
判決不另為無罪之諭知部分，因有裁判上一罪關係，應併發回。
據上論結，應依刑事訴訟法第三百九十七條、第四百零一條，判決如主文。
中      華      民      國    八十九    年      八      月      十      日
                              最高法院刑事第八庭
                                  審判長法官  吳  雄  銘
                                        法官  池  啟  明
                                        法官  石  木  欽
                                        法官  郭  毓  洲
                                        法官  吳  三  龍
      右正本證明與原本無異
                                              書  記  官
中      華      民      國    八十九    年      八      月     十九     日


司法院資訊處製作；財團法人民間司法改革基金會備份。
